臺灣高等法院臺中分院民事判決　九十三年度上字第三四三號
　　　上　訴　人　乙○○
　　　訴訟代理人　林政德律師
　　　被上訴人　　保證責任台中市第二信用合作社
　　　法定代理人　甲○○
　　　訴訟代理人　吳光陸律師
右當事人間確認抵押權不存在等事件，上訴人對中華民國九十三年九月十七日臺灣臺
中地方法院九十三年度訴字第三０三號第一審判決提起上訴，本院於九十四年三月八
日言詞辯論終結，判決如左：
      主      文
上訴駁回。
第二審訴訟費用由上訴人負擔。
      事實及理由
一、上訴人起訴主張：重測前坐落台中縣大甲鎮○○段三九七之一八地號土地，為上
    訴人與訴外人葉春美所共有，應有部分各二分之一，葉春美以其應有部分先後於
    民國八十一年三月十一日、及八十二年九月廿三日，分別設定最高限額抵押權新
    台幣（下同）二百六十萬元、及一百二十萬元於被上訴人，並分別於八十一年三
    月十七日、八十二年九月二十三日辦理抵押權登記在案，上開土地於八十三年間
    因地籍圖重測，改編為台中縣大甲鎮○○段九一四地號，嗣上訴人與葉春美於八
    十九年七月十二日就上開共有土地協議分割，由上訴人取得分割後台中縣大甲鎮
    ○○段九一四地號土地，葉春美則取得同段九一四之一地號土地，因葉春美於八
    十一年、八十二年間僅以其共有土地之應有部分二分之一設定最高限額抵押權予
    被上訴人，則於共有土地分割後，被上訴人之最高限額抵押權應僅存在於分割後
    葉春美所分得之九一四之一地號土地，始屬合理，詎地政機關竟逕將系爭抵押權
    併載於分割後上訴人所取得之九一四地號土地上，使上訴人所有之土地無故增加
    負擔，而被上訴人於九十二年間已就葉春美分割後取得之九一四之一地號土地實
    行抵押權，並已就拍賣價金優先取償，被上訴人存於九一四之一地號土地之抵押
    權因而消滅，執行法院並已函囑地政機關塗銷葉春美所有九一四之一地號土地上
    之抵押權登記，按被上訴人如在上開土地分割前實行抵押權，亦僅能拍賣葉春美
    之應有部分二分之一優先取償，不能波及與無關之上訴人，詎被上訴人竟以拍賣
    葉春美所有九一四之一地號土地之價金，尚不足清償該抵押權擔保之債權為由，
    利用地政機關於辦理共有土地分割登記時，逕於上訴人所有之土地上併載該抵押
    權登記，而向法院聲請拍賣與被上訴人無債權債務關係存在之上訴人所有之九一
    四地號土地，致上訴人所有權有受侵害之危險，爰訴請確認系爭抵押權不存在、
    及請求被上訴人應塗銷系爭抵押權登記等語。
二、原審駁回上訴人之訴，上訴人不服原判決，提起本件上訴，於本院聲明，求為判
    決：
    (一)原判決廢棄。
    (二)確認被上訴人就坐落台中縣大甲鎮○○段九一四地號土地於八十一年三月十七
      日登記本金最高限額二百六十萬元暨利息、及八十二年九月二十三日登記本金
      最高限額一百二十萬元暨利息之抵押權均不存在。
    (三)被上訴人應將前項所示二筆抵押權設定登記塗銷。
    並補充陳述稱：
    (一)系爭抵押權所擔保之債權，與被上訴人對葉春美之原審九十一年度促字第二四
      六六八號支付命令所載借款債權，係同一債權，系爭抵押權設定登記時，僅係
      以分割前九一四地號土地八六六‧二八平方公尺應有部分二分之一為其擔保物
      ，分割後，葉春美取得九一四之一號土地四三三‧一四平方公尺，與其分割前
      應有部分面積相等，價值亦相當，故被上訴人對葉春美所提供擔保物行使上述
      債權，已達到葉春美於土地分割前應有部分之面積及價值，自不應侵害非提供
      擔保物之上訴人之所有權，始符誠信原則，倘認抵押權尚存在於分割後上訴人
      所有九一四地號土地應有部分二分之一，則被上訴人即不得對於葉春美於分割
      後取得九一四之一號土地，原為上訴人二分之一應有部分，行使抵押權優先受
      償權利。反之，若被上訴人已對葉春美所有分割後九一四之一號土地全部，行
      使抵押權人優先受償權利，則系爭抵押權自不應存在於上訴人所有分割後九一
      四地號土地。原判決以基於保障抵押權人，避免其權利遭受事後不可預期協議
      分割、轉讓而受影響之利益衡量結果，而認民法第八百六十八條之規定應包括
      以應有部分設定抵押權其後共有物經分割之情形在內，惟依民法第八百六十八
      條、及最高法院八十二年度台上字第三一五三號判決，均無以應有部分設定抵
      押權其後共有物經分割之文字記載，原判決將之擴張解釋而予適用，實有違誤
      。另原判決以被上訴人係依原審九十一年度促字第二四六六八號支付命令，聲
      請九十二年度執字第一六四六六號強制執行事件，拍賣葉春美所有九一四之一
      地號土地全部，並非實行抵押權之強制執行，系爭抵押權亦無由消滅，惟上開
      支付命令與系爭抵押權所擔保者係同一債權，被上訴人明知葉春美所有九一四
      之一地號土地，即係分割前之擔保物九一四號土地應有部分二分之一，則被上
      訴人對九一四之一地號土地全部，實施強制執行參與分配（見分配表次序３、
      ４），顯與實行抵押權產生相同之效果，且被上訴人於上開強制執行程序已行
      使抵押權，原判決謂被上訴人未對分割後上訴人所有九一四地號土地實行抵押
      權，系爭抵押權即無由消滅，與分配表記載不符，其判決顯有違誤。
    (二)被上訴人對分割後黎明段九一四之一地號土地全部，實行抵押權而優先受償其
      債權，即等同被上訴人已對分割前黎明段九一四號土地葉春美應有部分二分之
      一實行抵押權完畢，自應塗銷系爭抵押權登記。依民法第八百六十八條所謂其
      抵押權不受影響，應係指「以不動產全部」設定抵押權時，若經分割成為數筆
      不動產，其抵押權不受影響而言，本件並非以共有之「不動產全部」設定抵押
      權，僅係葉春美就其應有部分二分之一設定抵押權，故與民法第八百六十八條
      之規定不合。第民法第八百六十八條所謂抵押之不動產，應解為不包括抵押之
      應有部分，較合該法條之文意；又應有部分設定抵押權者，共有物之分割對該
      抵押權人不生效力，應有部分之抵押權人仍得對存在於共有物上該設定抵押之
      應有部分實行其抵押權，且仍以原應有部分為限；以不動產之應有部分設定抵
      押權後，該不動產分割時，對抵押權有無影響？民法對此並無明文。‧‧‧因
      之，應有部分上之抵押權於共有物分割後，除有土地登記規則於第一○七條但
      書之情形外，抵押權仍存在抵押人原有之應有部分上，抵押權人自仍得對全部
      土地上抵押人之應有部分行使抵押權。抵押權實行之結果，共有之狀態將重行
      回復，抵押人應有部分之取得人，得重行請求分割共有物（見謝在全著民法物
      權論中冊第四○○頁、同書第九頁、同書第三九一頁參照）。可知應有部分之
      抵押權人，在共有物分割後如欲行使其抵押權，得將共有物視為未分割之原狀
      ，就全部土地上抵押人原有之應有部分予以拍賣取償。惟若該抵押權人不如此
      辦理，而選擇共有物分割後抵押人分得之單有土地，行使其抵押權者，即等同
      已對設定抵押之原應有部分行使抵押權，事後自不得再對於他共有人分得之土
      地行使抵押權，否則將超過抵押人原應有部分。
    (三)葉春美與上訴人分割共有地後，被上訴人僅選擇葉春美分得之九一四之一地號
      土地全部予以查封拍賣，而未一併查封拍賣上訴人分得之九一四地號土地，即
      等同已經對於葉春美設定抵押之原應有部分行使抵押權完畢，其抵押權因行使
      而消滅。至於被上訴人以拍賣葉春美分得部分，不足清償抵押債權，惟執行法
      院拍賣葉春美分割取得之土地，等同拍賣葉春美之原應有部分，被上訴人當初
      如將共有物視為未分割之原狀，就全部土地上葉春美原應有部分予以拍賣，因
      應有部分面積與分割後取得之面積相同，拍賣價格亦同，被上訴人不得超過抵
      押範圍要求就上訴人之應有部分取償，故被上訴人事後再拍賣原未設定抵押之
      上訴人應有部分所分得土地，自非有理。又被上訴人因已行使抵押權，執行法
      院已函囑地政機關塗銷上開抵押權登記，上開抵押權既經地政機關塗銷，則為
      基礎關係之原始抵押權設定契約亦已消滅。
三、被上訴人則以：依民法第八百六十八條之規定，抵押權具不可分性，故土地共有
    人雖僅以其應有部分設定抵押權，但抵押權之效力仍及於該土地之全部，抵押之
    土地如經分割，其抵押權仍應按原應有部分存在於分割後之各筆土地上；而分別
    共有土地，部分共有人就應有部分設定抵押權者，於辦理共有物分割登記時，該
    抵押權按應有部分轉載於分割後各宗土地上，但經先徵得抵押權人同意者，該抵
    押權僅載於原設定人分割後取得之土地上，土地登記規則第一百零七條亦有明文
    ，是葉春美雖僅以其原與上訴人共有之土地應有部分二分之一設定系爭抵押權，
    上訴人與葉春美共有之土地嗣經分割，然依上開規定，被上訴人既未同意系爭抵
    押權僅登載於原設定人葉春美分割後取得之九一四之一地號土地上，系爭抵押權
    即應轉載於分割後之各宗土地上，而生共同抵押之效力，被上訴人自得就分割後
    之各不動產行使抵押權，被上訴人對葉春美分得土地行使抵押權，於債權未獲全
    部清償時，被上訴人對上訴人土地之抵押權並不消滅等語置辯。
四、被上訴人於本院聲明，求為判決：上訴駁回。
    並補充陳述稱：
    按民法上共有物分割，依第八百二十五條規定意旨，解釋上係採取移轉主義，即
    共有人間各就其應有部分相互移轉，故原以應有部分為標的所設定之抵押權，於
    共有物分割後，仍以應有部分存於各共有人分得部分土地上，亦即不獨原設定抵
    押之共有人其分得部分上有抵押權之存在，其他共有人分得部分亦有抵押權之存
    在。上訴人分割所得之土地，依民法第八百六十八條、及土地登記規則第一百零
    七條之規定，被上訴人並未同意該抵押權僅登載於原設定人葉春美分割取得之土
    地上，則該抵押權依法即按應有部分轉載於分割後各宗土地上。地政機關於共有
    土地分割後，依土地登記規則規定將該項抵押權載於分割後各宗土地之上，即發
    生共同抵押之效力，故被上訴人自得就分割後之各不動產聲請行使抵押權，而以
    賣得之價金受償債權全部或一部，被上訴人對葉春美強制執行拍賣土地，就其分
    得土地賣得價金不足清償全部債權時，則存於上訴人分得土地之抵押權並不消滅
    ，仍得對上訴人分得之土地行使權利。原法院九十二年執字第一六四六六號強制
    執行事件，被上訴人係以九十一年執字第一八三一八號債權憑證為執行名義，而
    該債權憑證係被上訴人以原審九十一年促字第二四六六八號支付命令為執行名義
    執行無效果始獲發，被上訴人尚未行使抵押權，上訴人謂被上訴人已實行系爭抵
    押權，並非事實。又於上開強制執行中，被上訴人僅受償一百三十五萬九千一百
    七十九元，尚有二百八十一萬一千八百零三元未受償等語。
五、查上訴人主張：重測前坐落台中縣大甲鎮○○段三九七之一八地號土地，原為上
    訴人與訴外人葉春美所共有，應有部分各二分之一，葉春美以其應有部分先後於
    八十一年三月十一日、及八十二年九月二十三日，分別設定最高限額抵押權二百
    六十萬元、及一百二十萬元於被上訴人，並分別於八十一年三月十七日、八十二
    年九月二十三日辦理抵押權登記在案，嗣上開土地於八十三年間因地籍圖重測，
    改編為台中縣大甲鎮○○段九一四地號，上訴人與葉春美於八十九年七月十二日
    就上開共有土地協議分割，由上訴人取得分割後台中縣大甲鎮○○段九一四地號
    土地，葉春美則取得同段九一四之一地號土地，分割後該抵押權併載於上訴人所
    取得之九一四地號土地上，而被上訴人就葉春美分割後取得之九一四之一地號土
    地，聲請原法院九十二年度執字第一六四六六號強制執行，經拍賣結果，被上訴
    人就葉春美九一四之一地號土地之抵押權登記業經塗銷，而被上訴人以拍賣葉春
    美所有九一四之一地號土地之價金，尚不足清償該抵押權擔保之債權，又向原法
    院聲請九十二年度拍字第二一八八號裁定拍賣上訴人所有九一四地號土地權利範
    圍二分之一等情，業據上訴人提出土地登記謄本、抵押權設定契約書、及拍賣抵
    押物裁定等件為証，並經本院調閱原法院九十二年度執字第一六四六六號返還借
    款執行全卷查明屬實，復為被上訴人所不爭執，堪信上訴人上開之主張為真實。
　　惟上訴人主張(一)訴外人葉春美係以分割前其應有部分設定抵押權，並非以全部不
　　動產設定抵押權，與民法第八百六十八規定應以全部不動產設定抵押權時，經分
　　割為數筆不動產後，其抵押權不受影響之情形不同，本件應無該條之適用；(二)又
　　被上訴人已就葉春美分割後取得之九一四之一地號土地實行抵押權，並已就拍賣
　　所得之價金優先取償，被上訴人之抵押權已消滅，且執行法院已函囑地政機關塗
　　銷葉春美所有土地上之抵押權登記，足見；該抵押權已存在，應予塗銷等語，則
　　為被上訴人所否認，並以上詞置辯。經查：
  (一)按各共有人，對於他共有人因分割而得之物，按其應有部分，負與出賣人同一之
    擔保責任。民法第八百二十五條定有明文。此係共有物之分割與因買賣而取得權
    利之情形相同，採移轉主義，因分別共有人之應有部分，係抽象的存在共有物之
    全部上，共有物經分割後，各共有人對於他共有人因分割取得之物，亦應按其應
    有部分，負與出賣人同一之瑕疵擔保責任，則以應有部分設定抵押權者，抵押權
    之效力自亦以應有部分之比例存在共有物全部上，無由以共有物嗣後有分割之事
    實，即溯及使原存在共有物上之抵押權發生部分消滅之效果。次按抵押之不動產
    如經分割，或讓與其一部，或擔保一債權之數不動產而以其一讓與他人者，其抵
    押權不因此而受影響。民法第八百六十八條亦定有明文。故抵押之不動產雖讓與
    為數人所共有，抵押權人對於受讓抵押物之各人之應有部分，仍得就全部債權行
    使權利，受讓抵押物應有部分之人，並不得因而免其責任（最高法院八十二年度
    台上字第三一五三號判例參照）。法文雖未標示抵押之不動產係就應有部分、或
    抵押物全部，惟參諸同法第八百六十七條抵押權之追及效力、及抵押權之不可分
    性，土地共有人雖僅就其應有部分設定抵押，基於抵押效力之抽象存在性，及防
    抵押人為避債，而為不當之分割方法，有所損及抵押權人之權益，應認抵押之不
    動產無論係就全部、或應有部分而為抵押，如經分割，其抵押權仍應按原應有部
    分存在於分割後之各宗土地上，並非僅存在於抵押權人分得之部分；況由土地登
    記規則第一百零七條規定：分別共有土地，部分共有人就應有部分設定抵押權者
    ，於辦理共有物分割登記時，該抵押權按應有部分轉載於分割後各宗土地上。但
    經先徵得抵押權人同意者，該抵押權僅載於原設定人分割後取得之土地上。此亦
    進一步揭示，共有人以應有部分所設定之抵押權，於共有物分割後，除有土地登
    記規則第一百零七條但書之情形，即經徵得抵押權人同意，將抵押權轉載於抵押
    人分得土地外，該抵押權仍應轉載於分割後各宗土地上，益見；民法第八百六十
    八條規定抵押之不動產如經分割，該抵押之不動產，並無區分不動產之全部、或
    應有部分之情形；又被上訴人亦表示其未同意該抵押權僅登載於原設定人葉春美
    分割後取得之九一四之一地號土地上，則系爭抵押權依法即應轉載於分割後之各
    宗土地上，而生共同抵押之效力，被上訴人自得就分割後上訴人取得之該土地行
    使抵押權，上訴人以訴外人葉春美既以分割前其應有部分設定抵押權，並非以全
    部不動產設定抵押權，與民法第八百六十八規定應以全部不動產設定抵押權之情
    形不同，本件應無該條之適用云云，自不足採。
  (二)次按有執行名義之債權人聲明參與分配時，應提出該執行名義之證明文件。依法
    對於執行標的物有擔保物權或優先受償權之債權人，不問其債權已否屆清償期，
    應提出其權利證明文件，聲明參與分配。執行法院知有前項債權人者，應通知之
    。知有債權人而不知其住居所或知有前項債權而不知孰為債權人者，應依其他適
    當方法通知或公告之。經通知或公告仍不聲明參與分配者，執行法院僅就已知之
    債權及其金額列入分配。其應徵收之執行費，於執行所得金額扣繳之。第二項之
    債權人不聲明參與分配，其債權金額又非執行法院所知者，該債權對於執行標的
    物之優先受償權，因拍賣而消滅，其已列入分配而未受清償部分，亦同。強制執
    行法第三十四條一至四項定有明文。此乃現行強制執行法採塗銷主義、及賸餘主
    義，明定執行法院對於執行標的物知有擔保物權、或優先受償權之債權人者，應
    通知或公告之，經通知或公告後該債權人如不聲明參與分配時，執行法院仍應將
    該已知之擔保物權或優先受償權之債權及其金額列入分配。則被上訴人對訴外人
    葉春美所有土地既有該抵押權存在，執行法院不論被上訴人是否執拍賣抵押物裁
    定、或其他執行名義聲請強制執行、或為參與分配、或甚而不參與分配，該抵押
    權仍應於該不動產拍賣程序中強制實行而受優先清償權利而歸消滅，並進而塗銷
    該抵押權登記。經查：被上訴人就葉春美分割後取得之九一四之一地號土地聲請
    拍賣，所憑之執行名義雖為原法院九十一年度促字第二四六六八號支付命令經執
    行無效果後，所核發之九十一年執未字第一八三一八號債權憑証，而聲請原法院
    九十二年度執字第一六四六六號強制執行，拍賣葉春美所有九一四之一地號土地
    全部，依上開規定，被上訴人無論持何執行名義、及是否表示實行該抵押權與否
    ，執行法院仍應將抵押權列入參與分配，且不論是否全部受償，於拍定後即應通
    知地政機關塗銷該抵押權登記；又由該分配表次序３、４之記載，被上訴人之抵
    押權亦確於上開強制執行中，就拍得之價金分別優先受償九十一萬一千三百三十
    五元、及四十四萬七千八百四十四元，惟合計仍有二百八十一萬一千八百零三元
    本息未獲清償一節，有上開執行卷可稽，本件抵押權依法既應登記於分割後上訴
    人所有之上開土地上，已如前述，而原抵押所擔保之債權未能全部全部受償，被
    上訴人自得就分割後上訴人取得之該土地權利範圍二分之一行使抵押權受償，至
    上訴人所受之損失，係其向原抵押人葉春美求償之問題，因之；上訴人以被上訴
    人已就葉春美分割後取得之九一四之一地號土地實行抵押權，並已就拍賣所得之
    價金優先取償，且該抵押權亦經地政機關塗銷，而主張登載於其所有土地上之抵
    押權亦歸於消滅云云，亦不足採。
六、綜上所述；上訴人本於確認系爭抵押權不存在確認之訴法律關係、及訴請被上訴
    人應塗銷系爭抵押權登記，為無理由，原審為上訴人敗訴之判決，雖部分理由不
    同，惟結果並無不同，上訴意旨猶執詞指摘原判決不當，求予廢棄改判，為無理
    由，應予駁回。
七、本案事實已臻明確，兩造其餘攻擊防禦方法，不足以影響本判決結果，爰不一一
    論述，併此敘明。
據上論結：本件上訴為無理由，依民事訴訟法第四百四十九條第一項、第七十八條，
判決如主文。
中　　　華　　　民　　　國　　九十四　　年　　　三　　　月　　二十二　　日
~B1民事第四庭審判長法　官　黃斐君
~B2　　　　　　　　法　官　張鑫城
~B3　　　　　　　　法　官　張浴美
右為正本係照原本作成。
如對本判決上訴，須於收受判決送達後二十日內向本院提出上訴書狀，其未表明上訴
理由者，應於提出上訴後二十日內向本院提出上訴理由書(須按他造人數附具繕本)。
上訴時應提出委任律師為訴訟代理人之委任狀。具有民事訴訟法第四百六十六條之一
第一項但書或第二項之情形為訴訟代理人者，另應附具律師及格證書及釋明委任人與
受任人有該條項所定關係之釋明文書影本。
~B　　　　　　　  書記官　謝雅惠
中　　　華　　　民　　　國　　九十四　　年　　　三　　　月　　二十三　　日
　　　　　　　　　　　　　　　　　　　　　　　　　　　　　　　　　　　　Ｂ
